臺灣臺北地方法院刑事判決　　　　　　　　　　　　　　九十一年度訴字第一七號
　　公　訴　人　臺灣臺北地方法院檢察署檢察官
　　被　　　告　甲○○○
　　選任辯護人　詹瑞展
右列被告因違反水土保持法案件，經檢察官聲請簡易判決處刑（九十年度偵字第四四
五０號）本院受理後認不宜逕以簡易判決處刑，改依通常程序審理，判決如左：
    主  文
甲○○○在公有山坡地，未經同意擅自占用及堆積土石使用，致生水土流失，未遂，
處有期徒刑柒月，緩刑貳年。
    事  實
一、甲○○○明知坐落台北市○○區○○段一小段二００地號土地，為中華民國所有
    ，由財政部國有財產局管理，係經臺北市政府報經行政院七十九年二月二日臺七
    十九農０一八九三號函核定且經臺北市政府七十九年二月二十六日（七九）府建
    五字第七九００六四三五號公告列為「山坡地保育利用條例」之山坡地範圍，亦
    屬報奉行政院八十四年十一月二十九日臺八四農四二二八二號函核定，並經臺北
    市政府八十四年十二月八日（八四）府建五字第八四０八七三八七號公告適用「
    水土保持法」之山坡地範圍，未得同意不得擅自占用或從事堆積土石利用等行為
    ，竟意圖為自己不法之利益，未經財政部國有財產局管理機關之同意，於八十九
    年十二月間某日，擅自僱用不知情之工人，在上開公有之山坡地上，搭建鐵皮屋
    前雨棚（六．一○平方公尺、按指法師宮前雨棚，檢察官載為鐵皮屋、設置雨棚
    ）、臨時棚架（十六．七七平方公尺，改建法師宮時置放神像之用、檢察官聲請
    簡易判決處刑書未載明）而占用，及堆積土石鋪設水泥露台（二十．三八平方公
    尺）及建築擋土牆（二．五四平方公尺，以上占用位置及詳細面積如附件一、二
    複丈成果圖所示）以使用，尚未造成水土流失而未遂。嗣於九十一年一月間為臺
    北市政府乙○○發覺上開搭建、占用、堆積土石等行為，而函請臺北市政府警察
    局中山分局查處，始查知上情。
二、案經臺北市政府警察局中山分局報告臺灣臺北地方法院檢察署檢察官偵查起訴。
    理  由
一、訊據被告甲○○○坦承在右揭公有山坡地上搭建鐵皮屋前雨棚、臨時棚架，堆積
    土石鋪設水泥露台及建築擋土牆之行為，惟矢口否認有違反水土保持法犯行，辯
    稱：法師宮是舊屋五十年前其爺爺就蓋了，其在八十九年十二月間係將舊屋補強
    ，雨棚之範圍並未加大，擋土牆已經補強，沒有水土流失之情形云云。經查：
（一）、坐落臺北市○○區○○段一小段二００地號土地，為中華民國所有，由財政
        部國有財產局管理，係經臺北市政府報經行政院七十九年二月二日臺七十九
        農０一八九三號函核定且經臺北市政府七十九年二月二十六日（七九）府建
        五字第七九００六四三五號公告列為「山坡地保育利用條例」之山坡地範圍
        ，亦屬報奉行政院八十四年十一月二十九日臺八四農四二二八二號函核定，
        並經臺北市政府八十四年十二月八日（八四）府建五字第八四０八七三八七
        號公告適用「水土保持法」之山坡地範圍，有偵查卷附臺北市政府乙○○九
        十年三月三十日北市建四字第九０二一四五九四００號函、及函附臺北市地
        形圖、臺北市土地登記謄本一紙可按，上開土地係屬水土保持法第三條第三
        款所規定之公有山坡地應堪認定。
（二）、被告未經財政部國有財產局管理機關之同意，於八十九年十二月間某日，擅
        自僱用不知情之工人，在上開公有之山坡地上，搭建鐵皮屋前雨棚（六．一
        ○平方公尺）、臨時棚架（十六．七七平方公尺）而占用，及堆積土石鋪設
        水泥露台（二十．三八平方公尺）及建築擋土牆（二．五四平方公尺）以使
        用等事實，業經被告於偵查及本院審理中供承不諱，並有臺北市政府乙○○
        九十年一月十日北市建四字第九０二０一七三四００號移送臺北市政府警察
        局中山分局查處函、函附現場搭建、堆積土石、鋪設水泥照片九張及臺北市
        地形圖一紙、九十年五月二日臺北地方法院檢察署檢察官至現場勘驗之筆錄
        及現場照片七張、本院九十一年五月三十日至現場勘驗之筆錄、現場照片六
        張及臺北市中山地政事務所九十年六月二十七日北市中地二字第九０六一０
        六三四００號函附土地複丈成果圖（附件一臨時棚架部分）、九十一年六月
        二十四日北市中地二字第０九一三一一０九一００號函附土地複丈成果圖（
        附件二雨棚、露台、擋土牆）可資證明。
（三）、按所謂「水土流失」，在水土保持法中，係指有同法施行細則第三十五條第
        一項第一款至第七款情形之一者，亦即具有：(一)土砂或渣物淤塞河床或水道
        。(二)破壞地表或地下水源涵養。(三)水、土壤或其他環境受污染。(四)土地發生
        崩塌或土石流失。(五)損害田地、房舍、道路、橋樑安全。(六)有礙防洪、排水
        、灌溉、其他水資源保護或水利設施。(七)違反特定水土保持區管制事項，有
        直接影響水土保持功能或目的之虞等情形之一即屬之。被告於上開公有山坡
        地搭建鐵皮屋前雨棚、臨時棚架而占用，及堆積土石鋪設水泥露台及建築擋
        土牆使用之行為，是否已經致生水土流失，經本院於九十一年五月三十日函
        請水土保持局之承辦人員鄭旭涵至現場勘驗時證稱：「致生水土流失的部分
        以我現在看，我沒有辦法判斷」、「擋土牆是維護措施，．，但是完成後是
        否造成水土流失沒有辦法做目測判斷」等語，且經細觀臺北市政府乙○○九
        十年一月十日北市建四字第九０二０一七三四００號移送臺北市政府警察局
        中山分局查處函附現場搭建、堆積土石、鋪設水泥之照片九張其中「現場施
        作之擋土牆及堆置建材廢棄物」（偵卷第七頁）、「臨時神明放置棚架」（
        偵卷第九頁）、九十年五月二日臺北地方法院檢察署檢察官至現場勘驗之筆
        錄及現場照片其中偵卷第三十九頁之照片及被告於本院簡易庭所提出之九十
        年二月十一日「坡坎狀態」（見本院簡卷第二十六頁以下按應係擋土牆堆土
        及施作中之情形）之照片，均未見被告在搭建法師宮、鐵皮屋前雨棚、臨時
        棚架、堆積土石鋪設水泥露台及建築擋土牆時所為搬運建材、堆置土石及施
        作工程之行為前後，已經造成水土流失之結果，檢察官聲請簡易判決處刑書
        及公訴檢察官在本院調查期間對於被告上開占用、開挖整地、鋪設水泥之行
        為已經造成水土流失之事實均未具體舉證以證明之，綜觀卷內資料及本院現
        場勘驗調查經過，尚無證據可證明被告所為已經造成水土流失之結果。
（四）、次按水土保持法第三十二條第一項之罪，以「在公有或私人山坡地、公有林
        區或他人私有林區內未經同意自墾殖，占用或從事同法第八條第一項第二
        款至第五款之開發、經營或使用，致生水土流失或毀損水土保持之處理與維
        護設施」為要件，該條之規定，雖重在農、林、漁、牧地，山坡地或林區之
        水土保持，但亦含有竊佔罪之本質，以未經土地所有權人同意，自墾殖、
        占用或開發經營為必要，且竊佔罪，為即成犯，於其竊佔行為完成時犯罪即
        成立，以後之繼續竊佔乃狀態之繼續，而非行為之繼續，故於竊佔後，雖將
        原有建物拆除另予改建，僅係竊佔狀態繼續中變更其使用之方法，不構成另
        一新竊佔罪，有關追訴權時效之起算，應以最初竊佔行為完成時為準（參見
        最高法院六十六年台上字第三一一八號、七十四年度台上字第三六三四號、
        八十六年台上字第六二二一號判例）。被告自承：「法師宮」係其夫李正雄
        之父親李深潭所開建占用，其自六十八年起設籍居住於此，且有臺北市政府
        乙○○人員吳建賢於本院調查中證述：「法師宮」是舊的等語可證，及被告
        所提出之臺灣電力公司公文（自六十四年八月裝設電表）、戶口名簿各一紙
        在卷可查，暫不論李深潭占用「法師宮」之行為之初有無竊占國有土地之故
        意及行為，從被告占用之時點觀之，被告自占用後並無中斷之情形，被告於
        八十九年十二月間所為整修「法師宮」之行為，僅係佔用狀態繼續中變更其
        使用之方法，不構成另一新占用行為，若認被告涉有竊佔犯行，其追訴權時
        效之起算，應以被告最初占用行為完成時為準，期間已經超過法定追訴時間
        ，核先敘明。另被告於本院調查時對於其自八十九年十二月間起在上開公有
        山坡地搭建臨時棚架而占用，自承：「八十九年十二月間為了放置神像所以
        搭建雨棚（按係臨時棚架之誤）」、「搭建來臨時放置神像之用，當時從法
        師宮將神像請出來」等語，核與現場照片相符。對於鐵皮屋前雨棚雖否認係
        新建，惟臺北市政府乙○○提出新建雨棚之照片（見本院簡字卷第三十三頁
        ）及該局承辦人曾珈珥於本院九十一年五月三十日至現場勘驗時證稱：「新
        搭建之鐵皮屋照片所指，主要是指雨棚部分」，且經本院命被告指出舊雨棚
        及乙○○指出新建雨棚之位置，命臺北市中山地政事務所測量新舊雨棚之差
        距，經測量結果，被告八十九年十二月間所搭建之新雨棚，已經超越舊雨棚
        之範圍，有現場照片及該所土地複丈成果圖在卷可證（見附表二土地複丈成
        果圖ｂ２部分）。被告自八十九年十二月間所堆積土石鋪設水泥露台及建築
        擋土牆之行為，均非占用「法師宮」之行為而係新行為，業經臺北市政府乙
        ○○人員吳建賢於本院調查中證述：在現場以八十四年之航照圖做比對，多
        出來的部分就是擋土牆等語明確，並有上開現場施作之照片可資證明，綜上
        ，被告於八十九年十二月間於上開公有山坡地搭建鐵皮屋前雨棚、臨時棚架
        而占用，及堆積土石鋪設水泥露台及建築擋土牆使用之行為均非舊有占用「
        法師宮」之行為可比，所辯自無解於罪責，事證明確，犯行堪以認定，應依
        法論科。
二、查水土保持法第三十二條第一項之罪，以「在公有或私人山坡地或國、公有林區
    或他人私有林區內未經同意擅自墾殖、占用或從事同法第八條第一項第二款至第
    五款之開發、經營或使用，致生水土流失或毀損水土保持之處理與維護設施」為
    要件，該法自八十三年五月二十七日制定以來，雖歷經同年十月二十一日、八十
    九年五月十七日兩度修法，惟均非針對第三十二條而為。另按所謂「後法優於前
    法」之原則，係指前法及後法均為普通法，或均為特別法之情形而言，若二法彼
    此間有特別法與普通法關係存在時，即應適用「特別法優先普通法」之原則，而
    無「後法優於前法」原則之適用。查八十七年一月七日修正、同年月九日生效之
    山坡地保育利用條例第三十四條第一項雖設有相同於水土保持法第三十二條第一
    項條文之規定，二者所規定之刑度亦完全相同，惟依水土保持法第一條第二項規
    定：「水土保持，依本法之規定，本法未規定者，適用其他法律之規定」，就水
    土保持之處理與維護而論，水土保持法顯係立於特別法之地位，應優先適用，僅
    水土保持法無規定者，始適用其他法律之規定，是水土保持法係山坡地保育利用
    條例之特別法（最高法院八十八年度臺非字第二七八號判決意旨參照）。縱使上
    揭山坡地保育利用條例條文之修正，係在水土保持法第三十二條於八十三年五月
    二十七日制定、同年月二十九日生效之後，而似有「後法優於前法」原則適用之
    問題，但依前開最高法院八十八年度臺非字第二七八號判決意旨，既認水土保持
    法係山坡地保育利用條例之特別法，仍應依特別法優先普通法之原則，適用水土
    保持法論究。又本案發生時，縱使在上揭山坡地保育利用條例條文之修正後，依
    特別法優先普通法之原則，本案仍應適用於八十三年五月二十七日制定、同年月
    二十九日生效之水土保持法第三十二條第一項之規定論罪，故此部分尚無新舊法
    比較之問題，末按水土保持法與山坡地保育利用條例雖同時於八十九年五月十七
    日修正，惟前開法條均非修正內容。被告甲○○○於上開公有山坡地搭建鐵皮屋
    前雨棚、臨時棚架而占用，及堆積土石鋪設水泥露台及建築擋土牆使用之行為，
    惟無法證明已經致生水土流失之結果，其犯罪尚屬未遂，核被告所為，係犯水土
    保持法第三十二條第四項、第一項前段之在公有山坡地未經同意擅自占用及堆積
    土石使用致生水土流失未遂罪，爰依刑法第二十六條前段之規定，按既遂犯之刑
    度減輕其刑。被告利用不知情之不詳年籍、姓名之工人，在前揭土地上搭建鐵皮
    屋前雨棚、臨時棚架、堆積土石鋪設水泥露台及建築擋土牆，為間接正犯。爰審
    酌被告係為修建原占用之「法師宮」，而另行堆積土石、搭建面積僅九十餘平方
    公尺之工作物，所為並未對山坡地之水土保持造成重大危害，於警查獲及臺北市
    政府乙○○通知改善後，已將臨時棚架、雨棚、水泥露台等工作物拆除，回復原
    狀，且於本院審理時深知悔改等一切情狀，量處如主文所示之刑，以示懲儆。末
    查被告前未曾受有期徒刑以上刑之宣告，有臺灣高等法院檢察署刑案記錄簡覆表
    在卷可稽，因一時失慮致觸犯本案犯行，於犯罪後已經悔改，並將其搭建鐵皮屋
    前雨棚、臨時棚架、堆積土石鋪設水泥露台均已經拆除回復原狀，並在土地上種
    植草木防止水土流失，復於本院調查中，向財政部國有財產局承租上開土地使用
    ，並取得興建擋土牆之同意有該局臺灣北區辦事處九十一年四月二十三日台財產
    北管字第０九一００一三二０七號函、及函附土地同意使用同意書各一紙可按，
    足見被告於本次罪刑之宣告後，應無再犯之虞，本院認為前開對其宣告之刑以暫
    不執行為適當，爰宣告緩刑二年，以啟自新。被告未經同意擅自占用所搭建鐵皮
    屋前雨棚、臨時棚架、堆積土石鋪設水泥露台等工作物，均於本院調查中經依臺
    北市政府通知由被告自行拆除復原，所建築之擋土牆被告已經取得合法之起造權
    ，故均不另依水土保持法第三十二條第五項之規定宣告沒收。
據上論斷，應依刑事訴訟法第二百九十九條第一項前段，水土保持法第三十二條第一
項、第四項，刑法第十一條前段、第二十六條前段、第七十四條第一款，判決如主文
。
本案經檢察官王巧玲到庭執行職務
中    華    民    國      九十一      年      八        月    二十一    日
                                      臺灣臺北地方法院刑事第九庭
                                          法  官  王  綽  光
右正本證明與原本無異。
如不服本判決，應於判決送達後十日內，向本院提出上訴狀。
                                          書記官  潘  惠  梅
中    華    民    國      九十一      年      八        月    二十二    日
附錄本案論罪科刑法條：水土保持法第三十二條
在公有或私人山坡地或國、公有林區或他人私有林區內未經同意擅自墾殖、占用或從
事第八條第一項第二款至第五款之開發、經營或使用，致生水土流失或毀損水土保持
之處理與維護設施者，處六月以上五年以下有期徒刑，得併科新臺幣六十萬元以下罰
金。但其情節輕微，顯可憫恕者，得減輕或免除其刑。
前項情形致釀成災害者，加重其刑至二分之一；因而致人於死者，處五年以上十二
  年以下有期徒刑，得併科新臺幣一百萬元以下罰金；致重傷者，處三年以上十年以
  下有期徒刑，得併科新臺幣八十萬元以下罰金。
因過失犯第一項之罪致釀成災害者，處一年以下有期徒刑，得併科新臺幣六十萬元
  以下罰金。
第一項未遂犯罰之。
犯本條之罪者，其墾殖物、工作物、施工材料及所使用之機具沒收之。
